臺灣士林地方法院民事判決
109年度訴字第1487號
原      告  陳靜怡  

訴訟代理人  李宏文律師
複代理人    蔡佩儒律師
被      告  楊禮維  
            謝錦堂  
上二人共同
訴訟代理人  陳崇善律師
被      告  謝碧煌  

            謝錦輝  

            謝錦龍  
            謝永成  
            許騰翎  

上列當事人間請求拆屋還地事件，本院於民國110年11月25日言
詞辯論終結，判決如下：
    主  文
被告楊禮維應將坐落臺北市○○區○○段○○段○○○地號土地上如附圖
所示編號A部分面積170.12平方公尺之地上物拆除，將該部分土
地返還原告及其他全體共有人。
被告謝碧煌、謝錦堂、謝錦輝、謝錦龍、謝永成應將坐落臺北市
○○區○○段○○段○○○地號土地上如附圖所示編號B部分面積86平方公
尺、編號C部分面積12.87平方公尺之地上物拆除，將該部分土地
返還原告及其他全體共有人。
被告許騰翎應將坐落臺北市○○區○○段○○段○○○地號土地上如附圖
所示編號D部分面積1.01平方公尺之地上物拆除，將該部分土地
返還原告及其他全體共有人。
訴訟費用由被告楊禮維負擔百分之六十三，由被告謝碧煌、謝錦
堂、謝錦輝、謝錦龍、謝永成負擔百分之三十六點六，餘由被告
許騰翎負擔。
本判決第一項於原告以新臺幣壹佰陸拾伍萬伍仟捌佰參拾伍元為
被告楊禮維供擔保後，得為假執行；但被告楊禮維如以新臺幣肆
佰玖拾陸萬柒仟伍佰零肆元預供擔保，得免為假執行。 
本判決第二項於原告以新臺幣玖拾陸萬貳仟參佰參拾伍元為被告
謝碧煌、謝錦堂、謝錦輝、謝錦龍、謝永成供擔保後，得為假執
行；但被告謝碧煌、謝錦堂、謝錦輝、謝錦龍、謝永成如以新臺
幣貳佰捌拾捌萬柒仟零肆元預供擔保，得免為假執行。 
本判決第三項於原告以新臺幣玖仟捌佰參拾壹元為被告許騰翎供
擔保後，得為假執行；但被告許騰翎如以新臺幣貳萬玖仟肆佰玖
拾貳元預供擔保，得免為假執行。
    事  實  及  理  由
壹、程序方面：
一、按訴狀送達後，原告不得將原訴變更或追加他訴，但請求之
    基礎事實同一者，不在此限；原告於判決確定前，得撤回訴
    之全部或一部；民事訴訟法第255 條第1 項第2 款、第262
    條第1項分別定有明文。本件原告於起訴時列林璟銘、楊禮
    維、謝碧煌、謝錦堂、謝錦輝、謝錦龍、謝永成等人為被告
    ，分別請求上開被告將坐落臺北市○○區○○段○○段000地號土
    地（下稱系爭土地）上如起訴狀附圖所示編號A、B、C部分
    之地上物（範圍、面積以實測為準）拆除，將該部分土地返
    還原告及其他全體共有人（見本院卷第70頁）。嗣於本院審
    理中，原告依臺北市政府地政局土地開發總隊所提供地上物
    處分權人之佐證資料，撤回對林璟銘之起訴，追加許騰翎為
    被告（見本院卷第172、317頁），並依地政人員實地測量之
    結果，將原訴之聲明變更為如主文第1至3項所示（見本院卷
    第427頁）。經核原告就前揭被告林璟銘之撤回，合於民事
    訴訟法第262條第1項規定，其就被告許騰翎之追加，與訴之
    聲明所為之變更，於追加、變更前後所主張之基礎事實相同
    ，訴訟資料均可相互援用，是原告就上開追加、變更，核與
    同法第255 條第1 項第2 款規定相符，在程序上應予准許，
    合先敘明。
二、本件被告謝碧煌、謝錦輝、謝錦龍、謝永成、許騰翎等人經
    合法通知，均未於最後言詞辯論期日到場，核無民事訴訟法
    第386 條各款所列情形，爰依原告之聲請，由其一造辯論而
    為判決。　　
貳、實體方面：
一、原告起訴主張：
（一）其於民國108年12月17日因買賣而取得系爭土地應有部分4
      8分之3，為系爭土地共有人之一，並於109年1月13日辦理
      所有權登記完竣，被告等人無正當權源，未經原告及其他
      共有人之同意，於系爭土地上興建違章建築加以使用，被
      告楊禮維占用系爭土地如附圖所示編號A 部分，被告謝碧
      煌、謝錦堂、謝錦輝、謝錦龍、謝永成占用系爭土地如附
      圖所示編號B 、C部分，被告許騰翎占用系爭土地如附圖
      所示編號D 部分，爰依民法第767 條第1 項、821 條之規
      定，訴請被告等人分別拆除前開地上物，將所占用部分之
      土地返還原告及其他全體共有人。
（二）聲明：
　　1.如主文第1至3項所示。
　　2.願供擔保，請准宣告假執行。
二、被告抗辯： 　　
（一）被告楊禮維、謝錦堂辯稱：　　
　　1.渠等之長輩謝興來、謝武吉於日治時期即與原告之前手及
      其他共有人之長輩謝國欽、謝瓜欉、謝番、謝海燕4人簽
      訂「招瞨厝地契約」，承租系爭土地建築房屋並世代居住
      於該處，其後被告之長輩均依約繳納租金或支付地價稅，
      依據族譜比對，曾向謝錦堂祖父謝萬發或父親謝添生收取
      租金或地價稅之地主後代子孫，共有「嘴、進益、兩全、
      萬全、品三、詩圖、和南、誌堅」等人，謝錦堂、楊禮維
      等人係基於繼承長輩與出租人間之基地租賃契約，繼續占
      有使用系爭土地，並非無權占有。
　　2.聲明：
　　⑴駁回原告之訴。
　　⑵如受不利判決，願供擔保，請准宣告免為假執行。
（二）被告謝碧煌、謝錦輝、謝錦龍、謝永成等人均未於言詞辯
      論期日到場，亦未提出書狀作何聲明或陳述；被告許騰翎
      曾於言詞辯論期日到場，然未曾以言詞或書狀作何聲明或
      陳述。　　　
三、得心證之理由：
（一）原告主張其為系爭土地共有人之一，應有部分為48分之3
      等情，業據其提出土地登記謄本為證（見本院卷第14至19
      頁），而被告楊禮維以門牌號碼臺北市○○區○○○路0段000
      巷0號未辦保存登記建物占有系爭土地如附圖所示編號A部
      分面積170.12平方公尺，被告謝碧煌、謝錦堂、謝錦輝、
      謝錦龍、謝永成以門牌號碼臺北市○○區○○○路0段000巷0號
      未辦保存登記建物占有系爭土地如附圖所示編號B部分面
      積86平方公尺、編號C部分面積12.87平方公尺，被告許騰
      翎以門牌號碼臺北市○○區○○○路0段000巷0號未辦保存登記
      建物占有系爭土地如附圖所示編號D部分面積1.01平方公
      尺加以使用等情，業據原告提出現場照片為證（見本院卷
      第20頁、302至306頁），且有臺北市稅捐稽徵處士林分處
      檢送房屋稅籍證明書（見本院卷第28至34頁、466至469頁
      ）、臺北市士林地政事務所函文（見本院卷第122、318頁
      ）、臺北市政府地政局土地開發總隊函文檢送相關權利人
      清冊（見本院卷第166至169頁）在卷可稽，並經本院依職
      權會同兩造勘驗現場後，囑託臺北市士林地政事務所派員
      測量，作成複丈成果圖附卷可按（見本院卷第352至378頁
      、480至482頁），上開測量結果且為原告與被告楊禮維、
      謝錦堂所不爭執（見本院卷第434頁），堪信原告前開部
      分之主張均為真實。
（二）按當事人主張有利於己之事實者，就其事實有舉證之責任
      ；民事訴訟法第277 條前段定有明文。次按「原告以無權
      占有為原因，提起返還所有物之訴，被告爭執兩造間存有
      契約關係，非無權占有為抗辯者，被告即應就其占有權源
      之存在負舉證責任。」（最高法院98年度台上字第863號
      判決意旨可資參照）。
（三）被告楊禮維、謝錦堂雖辯稱渠等係基於繼承長輩與出租人
      間之基地租賃契約，而占有使用系爭土地云云，並提出「
      招瞨厝地契約」、族譜部分頁面、簽收款項收據、地價稅
      繳納通知書影本等件相佐（見本院卷第178至215頁），並
      聲請傳喚證人謝誌堅為證，然查：
　　1.按私文書應由舉證人證其真正；但他造於其真正無爭執者
      ，不在此限；民事訴訟法第357條定有明文。前揭「招瞨
      厝地契約」（見本院卷第178至181頁）為私文書，記載簽
      立日期為日據時期明治43年1月24日，年代久遠，且其上
      所載簽約當事人包括謝國欽、謝瓜欉、謝番、謝海燕、謝
      興來、謝武吉等人，均非本件兩造當事人，其真正性業為
      原告所否認（見本院卷第299頁），未據楊禮維、謝錦堂
      舉證證明其真正，尚難遽信其為真實。
　　2.前揭簽收款項收據中，部分僅載明收取日期、金額與代收
      人姓名，或載明係收取地價稅，其上所列人名均非本件兩
      造當事人（見本院卷第184至196頁），其真正性亦為原告
      所否認，且無從推知收付款項之基礎原因事實為何；至其
      中載明係由謝誌堅收取之部分（見本院卷第197至207頁）
      ，證人謝誌堅於本院審理中到庭證稱：上開收據有伊姓名
      之部分是伊簽的，伊父親謝萬全在世時，請伊每年去收新
      臺幣（下同）2萬元，但伊不知道這筆錢的用途，之前是
      由伊二伯謝兩全去收，謝兩全過世後，由伊父親謝萬全接
      著收，這些單據都是伊收錢之後，付錢的人自己寫上去的
      ，伊在收錢同時寫明收到多少金額、簽名及日期，就把單
      據還給付錢的人，由付錢的人保管，不知道他們後來在上
      面加了哪些人的姓名及字樣，所以兩造及這些付錢的人，
      伊都不認識，伊把款項收走帶回去給父親，收到104年，
      據伊所知，土地所有權是伊父親單獨所有，所以會收取這
      些款項，在謝兩全在世時就是訂2萬元，不知道他們怎麼
      訂的，地號伊不清楚，但不是系爭土地，而是伊父親單獨
      所有的其他地號土地，伊不知道這些人付錢給伊父親或謝
      兩全跟系爭土地有何關係，也不知道這些人是付哪一筆土
      地的錢，單據上「收地價稅」的字也是他們事後加上去的
      ，伊簽收的時候上面都沒有這些字樣，從105年伊父親去
      世之後，因為土地已經賣掉，所以就沒有再收，伊不曾聽
      父親說過收取款項的關係有無立下書面，也不曾看過上開
      「招瞨厝地契約」等語（見本院卷第511至516頁）。依證
      人謝誌堅前開所述，其僅係代替父親謝萬全前去收款，並
      不認識被告及當時付款之人，亦不知悉渠等與謝萬全之間
      是否本於前揭「招瞨厝地契約」而有何基地租賃法律關係
      ，只知道謝萬全是因為擁有土地而收取款項，但該筆土地
      為謝萬全單獨所有，並非系爭土地，是依證人上開證述內
      容，無從證明兩造之前手就系爭土地確有基地租賃契約存
      在。
　　3.依楊禮維、謝錦堂所提之族譜（見本院卷第182、183頁）
      ，縱係屬實，然楊禮維、謝錦堂並非渠等所稱前揭「招瞨
      厝地契約」土地承租人謝興來、謝武吉之繼承人，無從本
      於繼承而取得承租人之地位；另其所提69、70、71、78、
      79年度之地價稅繳款書或繳納通知書影本（見本院卷第21
      1至215頁），僅能得知於上開年度有就各該土地繳納地價
      稅之事實，無從證明兩造之前手間就系爭土地有何租賃契
      約存在。
　  4.依前所述，楊禮維、謝錦堂辯稱渠等係基於繼承長輩與原
      告之前手間所訂之基地租賃契約，而占有使用系爭土地云
      云，洵屬無據。另被告謝碧煌、謝錦輝、謝錦龍、謝永成
      、許騰翎等人，均未對原告之請求提出書狀作何聲明或陳
      述加以抗辯，更未提出任何有權占有之主張與證明方法。
（四）按所有人對於無權占有或侵奪其所有物者，得請求返還之
      ；對於妨害其所有權者，得請求除去之；有妨害其所有權
      之虞者，得請求防止之。各共有人對於第三人，得就共有
      物之全部為本於所有權之請求；但回復共有物之請求，僅
      得為共有人全體之利益為之。民法第767 條第1 項、第82
      1 條分別定有明文。被告等人既未能舉證證明前開未辦保
      存登記建物有合法使用系爭土地之正當權源，原告本於共
      有人之身分，分別請求被告楊禮維將系爭土地上如附圖所
      示編號A部分面積170.12平方公尺之地上物拆除，請求被
      告謝碧煌、謝錦堂、謝錦輝、謝錦龍、謝永成將系爭土地
      上如附圖所示編號B部分面積86平方公尺、編號C部分面積
      12.87平方公尺之地上物拆除，請求被告許騰翎將系爭土
      地上如附圖所示編號D部分面積1.01平方公尺之地上物拆
      除，將前開所占用部分之土地返還予原告及其他全體共有
      人，為有理由，應予准許。　
（五）末按當事人聲明之證據，法院應為調查；但就其聲明之證
      據中認為不必要者，不在此限；民事訴訟法第286 條定有
      明文。被告楊禮維、謝錦堂就其所稱繼承土地租賃法律關
      係而有權占有等事實，均未能舉證加以證明，其另聲請本
      院傳喚系爭土地除原告以外之其他全體共有人到場加以訊
      問，卻未能具體陳明上開共有人是否知悉其所聲稱之土地
      租賃法律關係（見本院卷第435、436頁）；另請求函查或
      調取其所提族譜中之訴外人謝嘴、謝和南及其後人與其他
      謝家人員之戶籍資料，用以聲請傳喚其後人到場釐清本件
      究竟有無基地租賃情形；另請求調取系爭土地之歷年登記
      謄本與異動索引，以便分析比對原來之土地所有權人是否
      確為前揭「招瞨厝地契約」所載之謝姓家族成員，並有租
      賃契約自日據時代延續至今（見本院卷第518頁），顯係
      以摸索證據之方法所為調查證據之聲請，經核均無再加調
      查之必要，附此敘明。　　　　　
四、原告與被告楊禮維、謝錦堂均陳明願供擔保，分別聲請宣告
    假執行及免為假執行，經核於法尚無不合，爰依民事訴訟法
    第390條第2項、第392條第2項，就本判決主文第1至3項部分
    ，分別酌定相當擔保金額併准許之。
五、本件事證已臻明確，兩造所提其餘攻擊防禦方法及證據，經
    本院審酌後，核與本件判決結果不生影響，爰不一一論述，
    附此敘明。
六、訴訟費用負擔之依據：民事訴訟法第78條、第85條第1項前
    段。
中　　華　　民　　國　　110 　年　　12　　月　　17　　日
                  民事第二庭法  官  邱光吾
以上正本係照原本作成。
如對本判決上訴須於判決送達後 20 日內向本院提出上訴狀。如
委任律師提起上訴者，應一併繳納上訴審裁判費。
中　　華　　民　　國　　110 　年　　12　　月　　17　　日
                            書記官  唐千雅